【裁判字號】    99,交聲,369
【裁判日期】    991231
【裁判案由】    違反道路交通管理處罰條例聲明異議
【裁判全文】
臺灣基隆地方法院交通事件裁定         99年度交聲字第369號
移送機關即
原處分機關  交通部公路總局臺北區監理所基隆監理站
異  議  人
即受處分人  許順壹
上列異議人即受處分人因違反道路交通管理處罰條例事件，對於
交通部公路總局臺北區監理所基隆監理站於民國99年11月25日所
為之處分（原處分案號：基監字第裁42-RB0000000號），聲明異
議，本院裁定如下：
    主  文
原處分撤銷。
許順壹汽車駕駛人，駕駛汽車經測試檢定酒精濃度超過規定標準
，記違規點數伍點，並應接受道路交通安全講習。
    理  由
一、移送及原處分意旨略以：異議人即受處分人許順壹（下稱異
    議人）於民國98年10月23日晚上8 時10分許，駕駛車牌號碼
    UGI－195號輕型機器腳踏車，行經基隆市仁愛區○○○路、
    崇安街口，因有「酒後駕車，酒測值每公升0.78毫克」之違
    規行為，經基隆市政府警察局第一分局南榮路派出所執勤警
    員依道路交通管理處罰條例第35條第1 項第1 款，以所屬機
    關基警交字第RB0000000 號舉發違反道路交通管理事件通知
    單當場舉發。異議人曾受緩起訴處分，然緩起訴處分所命金
    錢給付之負擔，性質上並非刑罰，與行政罰法第26條所定一
    事不二「罰」之要件不合，移送機關即原處分機關（下稱移
    送機關）於99年11月25日以基監字第裁42-RB0000000號裁決
    書，依道路交通管理處罰條例第35條第1 項第1 款、第68條
    第2 項、第24條第1 項第2 款及道路交通安全規則第114 條
    第2 款之規定，裁處異議人罰鍰新臺幣（下同）四萬五千元
    ，並記違規點數五點，且施以道路交通安全講習，依法應無
    不合等語。
二、異議意旨略以：伊違規酒後駕車所犯公共危險罪部分，經臺
    灣基隆地方法院檢察署檢察官為緩起訴處分確定，伊已依檢
    察官指示繳納緩起訴處分金六萬元，監理機關所處四萬五千
    元之罰鍰，與行政罰法第26條「一事不二罰」之規定不符，
    爰聲明異議，請求撤銷原處分等語。
三、按汽車駕駛人飲用酒類或其他類似物後其吐氣所含酒精濃度
    超過每公升0.25毫克或血液中酒精濃度超過百分之0.05以上
    者，不得駕車；汽車駕駛人，駕駛汽車經測試檢定酒精濃度
    超過規定標準者，處一萬五千元以上六萬元以下罰鍰，並當
    場移置保管該汽車及吊扣其駕駛執照一年；汽車駕駛人有上
    開情形者，應接受道路交通安全講習，道路交通安全規則第
    114 條第2 款、道路交通管理處罰條例第35條第1 項第1 款
    及第24條第1 項第2 款分別定有明文。又道路交通管理處罰
    條例第68條於99年5 月5 日修正公布，並於99年9 月1 日施
    行，修正後增訂該條第2 項：「領有汽車駕駛執照之汽車駕
    駛人，除駕駛聯結車、大客車、大貨車外之非其駕駛執照種
    類之車輛，違反本條例及道路交通安全規則之規定，應受吊
    扣駕駛執照情形時，無因而肇事致人受傷或重傷者，記違規
    點數五點。但一年內違規點數共達六點以上或再次應受吊扣
    駕駛執照情形者，併依原違反本條例應受吊扣駕駛執照處分
    規定，吊扣其駕駛執照。」其立法目的係因鑒於本條例前已
    修正刪除受吊扣駕駛執照處分，吊扣各級駕駛執照之規定，
    為利明確汽車駕駛人駕駛非其駕駛執照種類之車輛，違反應
    受吊扣駕駛執照之處分處理，並在兼顧本條例立法意旨下，
    增訂第二項得緩即予吊扣而採記違規點數及駕駛人仍無改正
    仍再犯違規之應併原吊扣處罰之規定。
四、經查：
  (一)異議人於98年10月23日晚上8 時10分許，飲酒後駕駛車牌號
    碼UGI－195號輕型機器腳踏車，行經基隆市仁愛區○○○路
    、崇安街口，經警攔停測得吐氣所含酒精濃度達每公升0.78
    毫克，超過法定標準，此為異議人所不爭執；前開事實，並
    經臺灣基隆地方法院檢察署檢察官以98年度偵字第4948號為
    緩起訴處分確定，此有基隆市警察局舉發違反道路交通管理
    事件通知單及前述98年度偵字第4948號緩起訴處分書在卷可
    稽，並經本院依職權調取上開偵查案件全案卷宗資料核閱無
    誤，是異議人有上揭交通違規事實，足堪認定。異議人上開
    違規行為，實已違反道路交通安全規則第114 條第2 款及道
    路交通管理處罰條例第35條第1 項第1 款之規定。
  (二)檢察官於上開緩起訴處分書所記載之內容，係認異議人上開
    所為已觸犯刑法第185 條之3 之公共危險罪，並諭知異議人
    緩起訴處分為一年，且應於緩起訴處分確定後三個月內，向
    指定之臺灣兒童暨家庭扶助基金會基隆分事務所給付六萬元
    ；前開緩起訴處分經依職權送再議後，於98年12月7 日經臺
    灣高等法院檢察署檢察長以98年度上職議字第13049 號處分
    書駁回再議確定，經異議人於99年1 月19日將緩起訴處分金
    六萬元以匯款方式交予上開指定之臺灣兒童暨家庭扶助基金
    會基隆分事務所，前揭一年之緩起訴期間亦已於99年12月 6
    日屆滿等情，業經本院核閱上開卷宗資料查明屬實，且有郵
    政國內匯款執據在卷可稽，足認異議人辯稱其已繳納六萬元
    一節，確屬真實有據。
  (三)按一行為同時觸犯刑事法律及違反行政法上義務規定者，依
    刑事法律處罰之。但其行為應處以其他種類行政罰或得沒入
    之物而未經法院宣告沒收者，亦得裁處之。前項行為如經不
    起訴處分或為無罪、免訴、不受理、不付審理之裁判確定者
    ，得依違反行政法上義務規定裁處之，行政罰法第26條定有
    明文，此即所謂一事不二罰原則。探究其立法目的，無非以
    一行為同時觸犯刑事法律及違反行政法上義務規定時，由於
    刑罰與行政罰同屬不法行為之制裁，而刑罰之懲罰作用較強
    ，依刑事法律處罰即足資警惕，實無一事二罰再處行政罰之
    必要，但「罰鍰」以外之沒入或其他種類行政罰，因兼具維
    護公共秩序之作用，為達行政目的，行政機關仍得併予裁處
    。又刑事訴訟法第253 條之1 所指之緩起訴處分，其內容、
    要件與依刑事訴訟法第252 條所為之不起訴處分迥異，緩起
    訴處分為介於起訴與微罪職權不起訴間之緩衝設計，倘檢察
    官為緩起訴處分時，依刑事訴訟法第253 條之2 第1 項規定
    對被告所為之指示及課予之負擔，雖非刑罰，然被告另需於
    一定期間內遵守或履行刑事訴訟法第253 條之2 各款所規定
    之金錢給付、勞務給付及處遇措施等事項，自非得與「不起
    訴」處分等同視之，且因涉及被告之人身自由及財產之拘束
    ，產生未經裁判即終局處理案件之實質效果，自應考慮被告
    之意願。是以，無論檢察官課予被告以上何種負擔，雖此等
    負擔並非「刑罰」，但性質上應屬「實質制裁」，已對被告
    權利產生影響，實已產生實質刑罰之效果。故檢察官為緩起
    訴處分時如已對被告課予指示及負擔，應視為已依刑事法律
    受到處罰。
  (四)又依94年12月28日修正公布，95年7 月1 日施行之道路交通
    管理處罰條例第35條第8 項：「前項汽車駕駛人，經裁判確
    定處以罰金低於本條例第92條第3 項所訂最低罰鍰基準規定
    者，應依本條例裁決繳納不足最低罰鍰之部分」，以及違反
    道路交通管理事件統一裁罰基準及處理細則第2 條所定「違
    反道路交通管理事件統一裁罰基準表」，即「汽車駕駛人駕
    駛機器腳踏車，飲酒後其吐氣所含酒精濃度超過每公升0.55
    毫克以上，應處罰鍰之最低數額為四萬五千元」等規定，駕
    駛人所支付之緩起訴處分金，如未達道路交通管理處罰條例
    第92條第3 項所定最低罰鍰基準規定者，依該條例第35條第
    8 項之規定，仍須補繳不足最低罰鍰之部分（臺灣高等法院
    暨所屬法院97年法律座談會刑事類提案第39號研討結果參照
    ）。上開緩起訴處分既係命異議人繳付六萬元，顯然高於上
    述最低罰鍰四萬五千元，依上開說明，即無任何補繳之需，
    且移送機關再以上開裁決書裁處異議人罰鍰四萬五千元，即
    與上開一事不二罰原則相違，異議人前揭所辯，確屬有理由
    。
  (五)又異議人領有普通重型機器腳踏車駕駛執照，此由卷附證號
    查詢機車駕駛人資料顯然可知；依道路交通管理處罰條例第
    35條第1 項第1 款之規定，本應吊扣異議人之駕駛執照，然
    異議人於為上開違規行為時係駕駛輕型機器腳踏車，其於上
    述第68條第2 項規定增訂施行之前，本應受吊扣輕型機器腳
    踏車一年之處分，於前述增訂規定施行之後，得緩即予吊扣
    而採記違規點數之方式處罰，經比較新舊法之結果，修正後
    增訂之規定對異議人應屬較為有利。移送機關適用現行（即
    增訂後已施行）道路交通管理處罰條例第68條第2 項規定，
    記違規點數五點，並依同條例第24條第1 項第2 款之規定，
    對異議人施以道路交通安全講習，於法並無不合。
五、綜上所述，移送機關對異議人裁處罰鍰四萬五千元之部分，
    難認適法，而記違規點數及施以道路交通安全講習之部分，
    則於法並無不合。異議人以前詞為由，向本院提出異議，就
    罰鍰之部分應屬有理由，爰由本院將原處分全部撤銷，並自
    為如主文第二項所示之裁罰（臺灣高等法院暨所屬法院98年
    法律座談會刑事類提案第23號問題(二)研討結果及審查意見參
    照），以期適法。
據上論斷，應依道路交通管理處罰條例第87條第2 項，道路交通
事件處理辦法第19條前段，裁定如主文。
中    華    民    國    99    年    12    月    31    日
                  交通法庭法  官  張婷妮
以上正本證明與原本無異。
對於本件裁定如有不服，應於收受送達後5日內，向本院提出抗
告書狀，敘述抗告之理由，抗告於臺灣高等法院。
中    華    民    國    99    年    12    月    31    日
                          書記官  連懿婷

司法院資訊處製作；財團法人民間司法改革基金會備份。
